臺灣宜蘭地方法院民事判決　　　　　　　93年度簡上字第48號
上　訴　人　甲○○
訴訟代理人　林國漳律師
被上訴人　　乙○○
訴訟代理人　吳振東律師
上列當事人間請求確認地上權登記請求權存在事件，上訴人對於
民國93年 9月23日本院宜蘭簡易庭93年度宜簡字第73號第一審判
決提起上訴，本院於民國94年10月17日言詞辯論終結，判決如下
：
    主  文
上訴駁回。
第二審訴訟費用由上訴人負擔。
    事  實  及  理  由
一、上訴人起訴主張：其於民國61年 1月起以在他人土地上有建
    築物、停車出入道、農作物處理場等工作物及花木為目的行
    使地上權之意思，善意和平、繼續在被上訴人所有坐落宜蘭
    縣員山鄉○○段粗坑小段39地號土地（下稱系爭土地）上，
    建築未辦所有權第一次登記，門牌號碼宜蘭縣員山鄉○○路
    57號之房屋（下稱系爭房屋），現仍持續為其占有中，已逾
    30年，依民法第772條準用民法第770條之規定，於系爭土地
    得請求登記為地上權人。詎其於93年 2月19日向宜蘭縣宜蘭
    地政事務所提出申請時效取得地上權之登記時，竟因被上訴
    人提出不實之租金收據而遭駁回，被上訴人否認其之地上權
    登記請求權存在，其即有受確認判決之法律上利益，爰依法
    提起確認地上權登記請求權存在之訴，併請求被上訴人應容
    忍其辦理地上權登記等語。
二、被上訴人則以：系爭土地原為訴外人黃景祚等人所公同共有
    ，由上訴人之外祖父即訴外人陳和尚承租，嗣由上訴人之父
    即訴外人呂方茂繼承承租，並搭建工寮，設籍門牌號碼宜蘭
    縣員山鄉○○路57號，均依循往例向原地主林哲信繳租，於
    82 年2月23日被上訴人買受取得系爭土地所有權後，上訴人
    仍依往例繳租，並於93年2月9日簽認租金收據一份予被上訴
    人之委託人丙○○，顯見上訴人均係以承租之意思占有系爭
    土地。且上訴人雖設籍上址，然現已未居住該處，亦不符時
    效取得地上權須以占有中為限之規定等語，資為抗辯。
三、原審就上訴人之請求，全部判決駁回，上訴人不服原審所為
    判決而為上訴，並為上訴聲明：(一)請求廢棄第一審判決；(二)
    請求確認上訴人對被上訴人所有坐落宜蘭縣員山鄉○○段粗
    坑小段39地號，地目建，面積三四八平方公尺，權利範圍全
    部之系爭土地有地上權登記請求權存在。被上訴人則為答辯
    聲明：請求駁回上訴。
四、本件兩造不爭執之事實，為上訴人自61年 1月起，即在被上
    訴人所有之系爭土地上興建系爭房屋，門牌號碼編定為宜蘭
    縣員山鄉○○路57號房屋，並設籍於該處迄今，而上訴人93
    年 2月19日向宜蘭縣宜蘭地政事務所提出申請時效取得地上
    權之登記時，因被上訴人提出租金收據而遭駁回等情，並有
    上訴人提出土地登記謄本、土地登記申請書、房屋稅籍證明
    書、戶籍登記簿節本等為佐，是上開事實，均堪認定為真實
    。
五、是本件之爭點，胥在上訴人是否以行使地上權之意思占有使
    用系爭土地，且已屆取得時效，而取得地上權登記請求權。
    經查：
(一)、地上權為一種物權，主張取得時效之第一要件須為以行使地
    上權之意思而占有，若依其所由發生之事實之性質，無行使
    地上權之意思者，非有變為以行使地上權之意思而占有之情
    事，其取得時效，不能開始進行。如主張占有之初以行使地
    上權之意思而占有或嗣後變為以行使地上權之意思而占有系
    爭土地，應負舉證責任（最高法院86年台上字第 930號判決
    意旨參照）。
(二)、上訴人主張自61年 1月起，客觀上在系爭土地上有建築房屋
    而使用系爭土地之事實，並提出中華村協天宮管理委員會聘
    書、喜帖及聲請訊問證人藍金輝、藍焰棠為佐。惟占有他人
    之土地建築房屋，所據占有使用權源多端，如：有以所有之
    意思為之、有以使用借貸之意思為之、有以行使地上權之意
    思為之、有以租賃之意思為之等等，亦有無合法占有使用權
    源，而係無權占有，非必皆以行使地上權之意思而占有。上
    訴人所舉前開證據，僅能證明占有之客觀事實，並無法證明
    係以何意思而為占有。另據被上訴人提出、由訴外人丙○○
    受被上訴人之託請上訴人簽立之收據，其上載有：「租金收
    據：茲收到甲○○先生租用本人所有坐落員山鄉○○段粗坑
    小段三九地號建地一筆，面積約一百平方公尺，從九十一年
    二月九日起迄九十三年二月九日止，租期一期三年，租金新
    台幣陸仟元整無誤。此據甲○○先生。」等語，而此收據上
    上訴人之簽名為其親簽，為上訴人所是認，故此收據形式上
    為真正已可認定。上訴人雖主張簽署該收據時並不瞭解其中
    字義，一時不察遭詐騙始為簽立，收據所載內容不實云云。
    然查，證人丙○○受被上訴人之託前往央請上訴人簽立系爭
    收據之時，與證人丙○○之對話中，上訴人確曾提及土地之
    租金「收據不曉得放到哪裡」等語，業經被上訴人提出當時
    證人丙○○與上訴人對話之錄音帶及譯文為證，並經原審勘
    驗錄音帶屬實，製有勘驗筆錄在卷可稽。而雖細繹錄音帶及
    譯文之內容，被上訴人預謀存證取得租金收據之意圖明顯，
    但不致使用任何詐術手段，且亦可見當丙○○提起租金之事
    時，上訴人並未即刻提出反見，主張係以行使地上權之意思
    而占有。按地上權包括有訂定支付租金及未訂定支付租金二
    種，此可由民法第 835條之規定意旨可知，因時效而取得之
    地上權，係因法律規定而取得，並非當事人基於雙方自由所
    設定，自無訂定租金之可能，是本件被上訴人辯稱上訴人係
    以承租之意思占有系爭土地等語，應屬非虛。上訴人另主張
    ：給付租金是 2、30年前之事，上訴人未曾向被上訴人給付
    租金，至少82年以後上訴人即以行使地上權之意思而為占有
    云云。惟查，若租金真係二、三十年前之事，上訴人亦未提
    出有何建屋之初，無行使地上權之意思，嗣後再變為以行使
    地上權之意思而占有之具體事證，其主張亦非有據。
六、綜上所述，上訴人就其占有之始即基於行使地上權之意思，
    或其有變更為行使地上權之意思而占有之事實，未盡舉證之
    責，時效自不能開始進行，自不能主張本於民法第 772條之
    規定而準用時效取得地上權，並請求登記為地上權人。從而
    ，上訴人主張其就系爭土地有地上權登記請求權存在，及被
    上訴人應容忍其就系爭土地向宜蘭縣宜蘭地政事務所辦理地
    上權登記，即非正當，應予駁回。原審判決駁回上訴人之請
    求，並無不合，上訴人執詞上訴，請求廢棄原判決，並判決
    准其所請，依法無據，應駁回其上訴。
七、本件事證已臻明確，兩造所為其餘攻擊防禦方法及舉證，經
    審酌認均與結論不生影響，爰不一一論列，併予敘明。
八、結論：本件上訴人之訴為無理由，依民事訴訟法第 436條之
    1第3項、第449條第1項、第78條判決如主文。
中　　華　　民　　國　　94　　年　　10　　月　　31　　日
                  臺灣宜蘭地方法院民事庭
                      審判長法官 楊麗秋
                      法      官 邱景芬
                      法      官 張軒豪
正本與原本無異。
本件不得上訴。
中　　華　　民　　國　　94　　年　　11　　月　　 2　　日
                      書記官　廖穎穗
